臺灣士林地方法院民事判決　　　　　　　 93年度訴字第183號
原　　　告　丙○○
訴訟代理人　張瑄律師
　　　　　　吳志勇律師
右　一　人
複 代理 人　林蓓珍律師
　　　　　　涂序光律師
　　　　　　甲○○
被　　　告　丁○○
　　　　　　　　　　　號
訴訟代理人　庚○○
被　　　告　戊○○
　　　　　　　　　　　號
訴訟代理人　謝宜伶律師
被　　　告　己○○
當事人間請求履行協議事件，本院於94年7月25日言詞辯論終結
，判決如下：
    主  文
被告丁○○、戊○○、己○○應分別給付原告新台幣佰捌拾壹
萬參仟伍佰拾壹元，及被告戊○○、己○○分別自民國九十一
年七月二十三日起、被告丁○○自民國九十二年八月十五日起至
清償日止，按週年利率百分之五計算之利息。
原告其餘之訴駁回。
訴訟費用由被告丁○○、戊○○、己○○分別負擔四分之一，餘
由原告負擔。
本判決於原告分別以新台幣壹佰參拾萬元為被告丁○○、戊○○
、己○○供擔保後，得分別對被告丁○○、戊○○、己○○假執
行。被告丁○○、戊○○、己○○如於執行標的物拍定、變賣前
，分別以新臺幣佰捌拾壹萬參仟伍佰拾壹元為原告預供擔保
後，得免為假執行。
原告其餘假執行之聲請駁回。
    事實及理由
一、程序方面：被告戊○○於民國94年7月22日即最後言詞辯論
    前3 日提出停止訴訟程序聲請狀，主張其已依法對原告提起
    偽造文書之刑事告訴，請求依民事訴訟法第183 條裁定停止
    訴訟程序等語，然查，民事訴訟法第183 條係規定法院「得
    」以裁定停止訴訟程序，並未限制法院「應」停止訴訟程序
    ，本件被告爭執之協議書業據法務部調查局鑑定被告之簽名
    筆跡為真，尚難認該部分原告涉有偽造文書罪嫌，且本件協
    議書早於93年12月間已鑑定完成，如被告認原告有偽造文書
    之處，何以遲至94年6 月間始提起刑事告訴，因而本院認為
    並無停止訴訟程序之必要，合先敘明。
二、原告起訴主張：兩造為兄弟關係，有部份財產為共有狀態，
    於81年9 月18日共同簽署協議書約定「茲有學園商業大樓、
    仁愛路二樓、向曾陣買的土地等三處土地和房屋內有己○○
    、丁○○、戊○○、翁明章名義，皆為四人共有各1/4 ，如
    有出售時，各分1/4 ，出租時房租各1/4 （任何人皆不能將
    大樓拿去貸款或出售）學園商業大樓丙○○有原有持分之權
    利無誤。」等語，詎於日前知悉被告竟將「向曾陣買的土地
    」即臺北市○○區○○段4 小段第86地號土地（下稱系爭土
    地，面積583.29平方公尺，被告三人原各登記應有部分四分
    之一，）出售，經查始知被告早於86年6 月7 日已私自出售
    ，卻未將出售之價金1/4 分配與原告，經原告委託律師發函
    被告，被告卻置若罔聞，因而提起本件訴訟請求被告分別給
    付出售之價金1/4 及遲延利息等語。並聲明：(一)被告丁○○
    、戊○○、己○○應分別給付原告新台幣（下同）5,182,67
    0 元及自86年6 月7 日出售日起至清償日止，按週年利率5%
    計算之利息。(二)願供擔保請准宣告假執行。
三、被告三人共同辯稱：原告提出之協議書與兩造初始協議不符
    ，協議內容為祖產維持兄弟共有，原告應償還被告先前代墊
    之銀行貸款、仁愛路房屋、基隆土地等，為兄弟共有，協議
    書當時是由原告要求取往影印，但事後卻未歸還正本，以至
    被告並未取得正本。原告至今並未返還銀行貸款，仁愛路4
    段63號房地也遭原告變賣，被告三人分得向曾陣購買之土地
    ，原告獨分基隆市○○路土地，被告並未侵占等語。被告戊○○另辯稱：協議書是偽造的，真正的協議書是我寫的，被
    原告拿去影印就沒還，又原告也曾以該協議書在台灣士林地
    方法院檢察署對被告提出刑事告訴，但檢察官並不採信，已
    有不起訴處分，又該協議書上戊○○簽名中「輝」字左邊「
    光」部分運筆顯然不自然，右下角「車」字最後一橫較短，
    有模仿偽造之嫌，應再送刑事警察局鑑定筆跡等語。被告己○○另辯稱：協議書是假的，不是伊之簽名，真正之協議書
    是兩大張，又先父翁祿壽在世時，財產及印鑑均由戊○○保
    管，戊○○擅自將己○○之仁愛路財產與原告交換學園大樓
    持分，導致伊損失60,000,000元，伊才是被害人等語。被告
    丁○○另辯稱：協議書上簽名不是伊之簽名，協議書上簽名
    應再送鑑定等語。被告三人均聲明：(一)駁回原告之訴及假執
    行之聲請。(二)如受不利判決願供擔保請免為假執行。
四、兩造不爭執部分：(一)系爭土地即為「向曾陣買的土地」；(二)
    原告提出蘇慶旺買賣土地契約書形式之真正。兩造經協商後
    爭點為：(一)被告否認原告所提出協議書之真正；(二)被告否認
    原告主張之買賣土地價金金額。
五、本院得心證之理由：
  (一)兩造間於81年9 月18日共同簽署協議書，雖被告否認其簽名
    之真正，然經本院送請法務部調查局鑑定，其認為協議書上
    被告三人之簽名與本院函送被告承認係其所寫之印鑑登記聲
    請書、承諾書、土地買賣契約書、庭寫字跡及偵查筆錄上被
    告之簽名，於結構佈局、態勢神韻及書寫習慣等筆劃特徵均
    相同，有該局93年11月10日士院儀民德93訴183字第28520號
    鑑定通知書可稽，至於被告質疑原告可能是利用持有之被告
    簽名模擬偽造云云，經本院於送鑑定之時請其一併注意，調
    查局利用低角度側光放大檢視，認為各簽名均書寫順暢自然
    ，並無描摹滯澀之跡象，有同前鑑定通知書可稽，足認該協
    議書上被告之簽名應屬真正。再者，本件鑑定業經本院蒐集
    被告歷年來之簽名各有十多個，應認並無採樣不足之問題，
    又被告並未受過專業之鑑定訓練，任意指摘協議書上簽名運
    筆自不自然或筆劃較短即為偽造，自不可採，是以，被告請
    求再送其他單位鑑定，本院認為並無必要。至於被告另稱協
    議書中「仁愛路二樓」應是遭到原告偽造一劃才變成「二」
    樓云云，惟本件原告係請求「曾陣買的土地」部分之價金，
    並不涉及「仁愛路一樓」或「仁愛路二樓」之爭執，縱使原
    告於協議書上真有把「仁愛路一樓」變造成「二」樓之行為
    ，亦不影響該協議書其他部分之真正，是本院亦無再就該「
    二」字是否有遭到變造之情形送請鑑定。至於被告戊○○另
    主張原告於台灣士林地方法院檢察署86年度偵續一字第9 號
    偵查案件筆錄中對於協議書之製作情形前後供述不同，足見
    原告提出之協議書係手寫正本並簽名，顯屬偽造等語，原告
    丙○○則稱：「此份資料是被告拿去影印再簽名，我手上拿
    的是正本，也有簽名。寫一張他們拿去影本，我有在上面簽
    名」，實則，該協議書上被告簽名既經鑑定為真正，業如前
    述，已足認其並非偽造。另被告辯稱原有協議原告應償還銀
    行貸款，又原告已分得基隆市○○路土地，故不能向被告再
    請求系爭土地之價金云云，惟被告就此有利於自己之事實，
    並未舉證以實其說，無從認為兩造間尚有其他之協議，自難
    認為被告所辯為可採。
  (二)新修正民事訴訟法第282 條之1 第1 項規定：「當事人因妨
    礙他造使用，故意將證據滅失、隱匿或致礙難使用者，法院
    得審酌情形認他造關於該證據之主張或依該證據應證之事實
    為真實。」其立法理由乃「當事人以不正當手段妨礙他造之
    舉證活動者，例如故意將證據滅失、隱匿或有其他致礙使用
    之情事，顯然違反誠信原則；為防度當事人利用此等不正當
    手段以取得有利之訴訟結果，並顧及當事人間之公平，爰增
    法院得審酌情形認他造關於該證據之主張或依該證據應證之
    事實為真實；即法院得審酌當事人妨礙他造舉證之態樣、所
    妨礙證據之重要性等情形，依自由心證認他造關於該證據之
    主張或依該證據應證之事實為真實，以示制裁。」又同法第
    343 條規定：「法院認應證之事實重要，且舉證人之聲請正
    當者，應以裁定命他造提出文書。」及新修正第345條第1項
    規定：「當事人無正當理由不從提出文書之命者，法院得審
    酌情形認他造關於該文書之主張或依該文書應證之事實為真
    實。」其立法理由乃「構造上證據偏於一方之訴訟，例如文
    書作成過程中僅有該當事人參與，且構成該文書內容之事項
    ，又屬其支配領域下時，舉證人每無法就文書之內容為具體
    、特定之表明，致未能藉以證明應證事項之真偽，為期公平
    ，並促當事人履行法院所命應提出文書之義務，原修正本條
    並列第一項。即法院得依自由心證認舉證人關於該文書之性
    質、內容及文書成立真正之主張為真實，或認舉證人依該文
    書應證之事實為真實，俾對違反文書提出義務者發揮制裁之
    實效。」查本件被告及訴外人乙○○已於86年7 月5 日將系
    爭土地出售並聲請辦理所有權移轉登記，並於86年7 月8 日
    辦妥登記，有移轉登記申請書等資料在卷可稽。又兩造間之
    協議書既屬真正，被告業將系爭土地出售，依約自應將其共
    有部分之價金分配四分之一予原告。就出售系爭土地之價金
    ，被告為出賣人，自應持有該買賣契約並知悉其金額，經本
    院當庭命被告及證人即系爭土地原共有人乙○○提出買賣契
    約或陳述價金之金額，被告均稱買賣金額已經忘記，契約也
    找不到等語，證人乙○○則證稱買賣當時其在國外，不清楚
    等語，足見被告不提供買賣金額並無正當理由，是依前揭新
    修正民事訴訟法第282 條之1 、第343條、第345 條第1 項
    等規定，本院自得審酌情形認原告關於該買賣契約有關價金
    之主張為真實。經查，原告提出系爭土地附近台北市○○區
    ○○段4 小段第122 地號及第19地號土地蘇慶旺於86、87年
    交易之買賣契約各一份，據以主張被告出售系爭土地之價金
    應為前揭二買賣契約單價之平均數即每平方公尺142,163.81
    83元。惟系爭土地之公告土地現值為74,200元，與內湖區○○段○ ○段122 地號土地之公告現值相同，至於內湖區○○
    段○ ○段19地號土地之公告現值則高達105,000 元，有土地
    登記謄本在卷可稽，故以原告提出之買賣契約，參酌交易時
    間及公告現值，應以原告所主張台北市○○區○○段4 小段
    122 地號土地之買賣金額每平方公尺108,876 元（以下均四
    捨五入）推定為系爭土地之買賣金額為適當。系爭土地有58
    3.29平方公尺，被告三人登記應有部分共3/4 ，總獲取價金
    金額為47,629,712元（108,876x583.29x3/4=47,629,712）
    ，扣除土地增值稅1,867,344 元（移轉登記申請資料中有稅
    單可稽，622,448x3=1,867,344）， 計為45,762,368元（47
    ,629,712-1,867,344=45,762,368）， 原告應分得其中1/4
    為11,440,592元（45, 762,368x1/4=11,440,592），該款由
    原告向被告三人可各請求3,813,531 元。至於被告辯稱前開
    買賣契約之價金有包括地上物之補償云云，惟查，原告提出
    之蘇慶旺兩份買賣契約，在買賣全部價款下均以括弧註記包
    含地上物或其他補償費等，但於契約中並未載明系爭土地究
    竟有何地上物或補償費，應認該部分記載僅係買賣契約書之
    制式條款，尚難單以該文字即認為系爭土地上必然存在地上
    物，或買賣價金含有其他補償費等是。
六、綜上，原告依兩造間協議書之契約關係請求被告給付出售系
    爭土地應分配給原告之價金，於3,813,531 元及自受催告（
    被告戊○○、己○○於91年7月22日收受原告律師函，被告
    丁○○於92年8 月14日收受起訴狀繕本，有郵務回執及送達
    證書在卷可稽，原告主張依被告出售系爭土地之日為起算時
    點，因本件並非定有期限之給付，故不可採）之翌日起至清
    償日止，依法定利率5%計算之遲延利息範圍內為有理由，應
    予准許，逾此部分則無理由，應予駁回。本件兩造均聲明願
    供擔保為假執行及免為假執行，原告勝訴部分，自應酌定擔
    保金分別准許之。原告其餘敗訴部分所為假執行之聲請，因
    訴之駁回而失所依據，應予駁回。
七、本件判決基礎已臻明確，兩造其餘攻防方法及訴訟資料經本
    院審酌後，核與判決不生影響，無逐一論駁之必要，併此敘
    明。
八、據上論結，本件原告之訴為一部有理由，一部無理由，依民
    事訴訟法第79條、第390條第2項、第 392條第2項、第3項，
    判決如主文。
中　　華　　民　　國　　94　　年　　8 　　月　　15　　日
                  民事第一庭  法  官  高愈杰
以上正本證明與原本無異。
如對本判決上訴須於判決送達後20日內向本院提出上訴狀。
中　　華　　民　　國　　94　　年　　8 　　月　　17　　日
                              書記官  高楚安
